臺灣高等法院臺中分院民事判決　九十三年度保險上字第一八號
　　　上　訴　人　國泰人壽保險股份有限公司
　　　法定代理人　乙○○
　　　被　上訴人　甲○○
右當事人間請求給付保險金事件，上訴人對於民國九十三年六月三十日臺灣苗栗地方
法院九十二年度保險字第二號第一審判決提起上訴，本院於九十三年九月二十一日言
詞辯論終結，判決如左：
　　　主　　　文
原判決廢棄。
被上訴人在第一審之訴及假執行之聲請均駁回。
第一、二審訴訟費用由被上訴人負擔。
　　　事實及理由
一、被上訴人主張：被上訴人之子傅坤育於民國（下同）八十七年五月二十七日與上
    訴人簽立保單號碼0000000000號「富貴保本三福終身壽險」之保險契
    約，並為被保險人，主契約保險金新台幣（下同）三十萬元，附加國泰平安保險
    附約傷害死殘保險金二百萬元（以下簡稱系爭平安保險附約），並指定被上訴人
    為被保險人身故時之受益人。又傅坤育均按年繳付保費，然於保險契約有效期間
    內即九十一年八月六日上午七時許，在苗栗縣通霄鎮城北里三鄰三十四之六號前
    ，因所駕駛車號ＬＵ─７９０８號貨車左後輪突然爆胎，而失控撞擊對向路旁電
    線桿，肇致頭部外傷合併腦挫傷、胸腹部鈍力挫傷併內部出血而告不治死亡。被
    上訴人以傅坤育意外身故為由依約向上訴人請求保險理賠，上訴人竟以傅坤育飲
    酒過量駕車直接導致保險事故之發生為由拒絕理賠，爰依保險法第二十九條、第
    一百三十一條及系爭平安保險附約之法律關係請求理賠保險金。求為命上訴人給
    付二百萬元及自九十一年九月十一日起至清償日止，按年息百分之十計算之約定
    遲延利息之判決。
二、上訴人則以：被保險人傅坤育於上開時地，因失控撞上路旁電線桿，經先送慈暉
    醫院急救，再轉送至大甲光田醫院急救，仍不治死亡，經光田醫院抽取被保險人
    傅坤育之血液作酒測檢驗結果，其血液中酒精濃度為百分之○‧二二，如換算為
    吐氣所含酒精成份後為每公升一‧一毫克，超出道路交通安全規則第一百十四條
    第二款所規定之每公升○‧二五毫克之標準值甚多，被保險人傅坤育依上開規定
    即不得駕車，竟仍駕駛車輛，致失控撞上對向路旁電線桿直接致死，有系爭平安
    保險附約除外責任之適用，自不負給付傅坤育死亡保險金之責任等語資為抗辯。
三、原審為上訴人敗訴之判決，上訴人聲明不服，求為判決：(一)原判決廢棄。(二)被上
    訴人在第一審之訴及假執行之聲請均駁回。(三)如受不利判決，願供國泰商業銀行
    一年期可轉讓定期存單為擔保，請准免為假執行之宣告。被上訴人則求為判決駁
    回上訴。
四、被上訴人主張傅坤育於八十七年五月二十七日與上訴人簽立保單號碼00000
    00000號「富貴保本三福終身壽險」之保險契約，並為被保險人，主契約保
    險金三十萬元，附加系爭平安保險附約，並指定被上訴人為被保險人身故時之受
    益人，然於保險契約有效期間內即九十一年八月六日上午七時許，在苗栗縣通霄
    鎮城北里三鄰三十四之六號前，傅坤育飲酒後駕駛車號ＬＵ─７９０８號貨車左
    後輪爆胎，因而失控撞擊對向路旁電線桿，肇致頭部外傷合併腦挫傷、胸腹部鈍
    力挫傷併內部出血而告不治死亡等情，業據被上訴人提出人壽保險單基本資料、
    苗栗縣警察局通霄分局通霄分駐（派出）所道路交通事故證明單、臺灣苗栗地方
    法院檢察署相驗屍體證明書、國泰人壽保險股份有限公司九十一年十二月三十一
    日通知函各一份為證，且為上訴人所不爭執，並經原審調閱臺灣苗栗地方法院檢
    察署九十一年度相字第三九五號卷宗查明屬實，堪信為真。
五、被上訴人主張系爭平安保險附約之保險金二百萬元之傅坤育身故理賠，為上訴人
    所否認，並以前詞置辯。經查：
  (一)按依民事訴訟舉證責任分配之原則，凡主張權利發生者，就該權利發生實體法上
    規定要件最低限度事實負舉證責任；主張對權利有障礙者，就該權利有障礙之實
    體法上規定要件最低限度事實負舉證責任。本件被保險人傅坤育因「車禍事故導
    致頭部外傷合併腦挫傷、胸腹部鈍力挫傷併內部出血」，既如前述，則就系爭平
    安保險附約而言，其約定應予理賠之保險事故顯已發生，則上訴人即保險人若主
    張有不負給付保險金責任之免責事由，因該免責事由之存在乃權利障礙事實，自
    應由上訴人負舉證責任。是上訴人既辯稱被保險人傅坤育之死亡係由於酒後駕車
    所致，符合系爭平安保險附約除外責任規定而免責，自須由上訴人就除外責任事
    由之存在，負舉證之責任。
  (二)又保險契約乃最大誠信契約，不容當事人之一方故意陷自己於危險中而使保險事
    故發生，故為避免被保險人於飲酒超過標準，不能安全駕駛情況下，貿然駕駛而
    致保險事故之發生，乃有除外責任條款之約定。依卷附之道路交通事故調查報告
    表及車輛撞擊現場照片所示（分見相驗卷第一一、一三至一四、二四至二六頁）
    ，本件車禍發生地點有一組由通霄鎮城北里往台一線方向之煞車及刮地痕，而證
    人即事後至現場承辦本件車禍事故之警員洪軒富證稱：此煞車及刮地痕係新的，
    其終止位置及方向亦與被保險人發生事故之方向及肇事後該車輛所在之位置相符
    （見卷第一九四頁背面）；證人甘玉清亦證稱：當時伊在家往外看到路上有一台
    車冒火花，並聽到煞車聲，車輛就斜向撞倒我們家圍牆，出去察看後，並無任何
    散落物（見相驗卷第二十頁）等語以觀，足認傅坤育駕駛上開車輛爆胎時係在正
    常車道內，並無與他車發生碰撞之情，僅因車輛左後輪爆胎而著地，車輛往左邊
    傾斜至對向車道相符。
  (三)對於傅坤育之死因依台灣苗栗地方法院檢察署之相驗屍體驗斷書記載：傷害方法
    為車禍，駕駛自小貨車因左後輪胎爆胎失控撞擊對向車道路邊電線桿而意外死亡
    （見相驗卷第二○頁）；及台灣省竹苗車輛行車事故鑑定委員會之鑑定報告亦稱
    ：傅坤育酒精濃度過量駕駛自小貨車爆胎後操控不當衝入對向車道路邊撞擊電線
    桿為肇事原因，有該會九十二年十二月二十三日竹鑑字第九二一二四五號函在卷
    可參（見卷第一五八頁），足認傅坤育之死亡係因左後輪胎爆胎失控撞擊對向車
    道路邊電線桿而意外死亡。
六、系爭之「國泰平安保險附約條款」第二十一條約定「被保險人直接因下列事由致
　　成身故、殘廢或傷害時，本公司不負給付保險金之責任。．．．四、被保險人飲
　　酒後駕（騎）車，其吐氣或血液所含酒精成分超過道路交通法令規定標準者。」
　　故被保險人如因有上述事由致成身故者，依約上訴人即不負給付意外死亡保險金
　　之責任。查被保險人傅坤育於九十一年八月六日七時許駕駛LU－七九○八號小貨
　　車在苗栗縣通霄鎮城北里三十四之六號前，因失控撞上路旁電線桿，經先送慈暉
　　醫院急救再轉送至光田醫院急救，仍不治死亡，經光田醫院抽取被保險人傅坤育
　　之血液作酒測檢驗結果，其血液中酒精濃度為○‧二二％（如換算為吐氣所含酒
　　精成份後為每公升一‧一毫克），此有光田綜合醫院大甲分院病歷內容摘要可稽
　　，依道路交通安全規則第一百十四條第二款「飲酒後其吐氣所含酒精成份超過每
　　公升○‧二五毫克以上者，不得駕車。」之規定，被保險人傅坤育之血液中酒精
　　濃度換算成吐氣所含酒精成份既已達每公升一‧一毫克，達不得駕車標準將近五
　　倍之鉅，被保險人傅坤育依上開規定即不得駕車，乃竟駕駛車輛致失控撞上對向
　　路旁電線桿致死，則依系爭「國泰平安保險附約」第二十一條第四款之約定，上
　　訴人自不負給付系爭意外死亡保險金之責任。次查本件依原審向光田綜合醫院調
　　取被保險人傅坤育之病歷所示，被保險人係於九十一年八月六日上午九時十分到
　　院，而依該院檢驗報告單之記載，該血液簽收之日期為「九一年八月六日十時零
　　三分」，報告日期為「九一年八月六日十時三十七分」，其血液中酒精濃度為○
　　‧二二g%，當時距本件車禍發生之時間九十一年八月六日七時，已有三個小時，
　　其酒精度換算為吐氣所含酒精濃度尚高達每公升一‧一毫克，仍超過道路交通安
　　全規則第一百十四條第二款所定「飲酒後其吐所含酒精成份超過每公升○‧二五
　　毫克」不得駕車規定將近五倍，於發生車禍當時其血液中酒精濃度應屬更高，按
　　政府大力取締酒後駕車，並以修法方式將酒後達一定濃度以上駕車之駕駛人列入
　　刑法公共危險罪一章，乃因其肇事率高，不僅危及駕駛人之生命安全，更有可能
　　造成無辜之第三者生命財產之危害，故國人自負有遵守酒後不駕車之義務，否則
　　政府之威信何在？乃被保險人在依法不得駕車之情況下，仍駕駛車輛，終致發生
　　車禍，倘被保險人依規定不駕駛系爭肇事車輛，當不致於發生車禍，故依系爭「
　　國泰平安保險附約」條款第二十一條第一項第四款之約定，自屬於除外責任。被
　　上訴人雖稱被保險人在事發後，經慈暉醫院急救後，再轉送光田醫院始行抽血檢
　　驗，其或慈暉醫院在急救時，大量使用酒精等藥劑及至轉送光田醫院進行檢驗時
　　，血液中仍含有酒精成分云云，惟查依常理判斷，醫院對車禍外傷之病患縱進行
　　急救而有使用酒精消毒之情形，惟該酒精乃藥用酒精，充其量乃針對其皮膚外部
　　為擦拭而已，斷無可能注入傷患之血液中，此觀慈暉醫院病歷摘要記載「急救用
　　品不含酒精成份，不會影響酒測值」（原審卷第一四八頁）即明，故依現實生活
　　中，實難想像在傷患未喝酒之情況下，傷患會因醫院急救導致病人血液中含有高
　　濃度酒精之情事，是被上訴人上開說詞，有違常理，當不足採。
七、查有關被保險人傅坤育車禍死亡之原因，依台灣省竹苗區車輛行車事故鑑定委員
    會鑑定書第伍點肇事分析第二項（四）所載「由審卷中第一三九頁光田綜合醫院
    所測得傅員之酒精濃度為0.22%g/v，換算約等於呼氣1.1MG/L，再由同卷第一四
    八頁慈暉醫院所測得傅員之酒精濃度為264.59MG/DL換算約等於呼氣1.32MG/L，
    均已遠超過公共危險罪所設定之0.55MG/L而影響駕駛人之判斷力及注意力。」，
    第三項「路權歸屬」則載「傅坤育無照且酒精濃度過量駕駛自小貨車由東往西方
    向行駛，行駛中應注意車前狀況並隨時採取必要之安全措施，又無照不得駕車，
    且飲酒後其吐氣所含酒精成份超過每公升○‧二五毫克或血液中酒精濃度超過百
    分之○‧○五以上者，不得駕車。」，第柒點「鑑定意見：傅坤育無照且酒精濃
    度過量駕駛自小貨車爆胎後操控不當衝入對向路邊圍墻撞擊電線桿為肇事原因。
    」，故依上開鑑定結果觀之，本件被保險人於車禍發生時，其血液中之酒精含量
    為遠超過道路交通安全規則所規定之不得駕車範圍，故縱曾有左後輪爆胎之事實
    ，惟車輛行進時靠前輪直接控制行進之方向，該左後輪爆胎如駕駛人未喝酒過量
    且操控妥當，並不會當然改變車輛行進之方向，被上訴人抗辯事故之車輛係後輪
    驅動車輛，且載有輪胎等貨物，如左後輪爆胎，小貨車重心勢必後傾，前輪無法
    確實抓地，更難轉向云云。惟此為被上訴人個人臆測之詞，並無證據足資證明，
    況後輪驅動車輛，因載有輪胎等貨物，左後輪爆胎即會使小貨車重心後傾，前輪
    無法確實抓地，更難轉向，則該等車輛豈非安全設計有問題？殊難憑採。是以本
    件車禍之發生原因係因被保險人飲酒過量致影響其注意力及判斷力，致擦撞對向
    圍牆後再撞擊電線桿致死，顯然與被保險人之飲酒後駕車有直接之關聯，則依系
    爭國泰平安保險附約第二十一條第一項第四款「被保險人飲酒後駕（騎）車，其
    吐氣或血液中所含酒精濃度超過道路交通法令規定標準者。」之約定，上訴人自
    不負給付意外死亡保險金之責任。
八、被上訴人以證人即車禍現場救難隊員羅阿桃證稱：伊據報立即前往救難，傅坤育
    當時精神狀況清楚，並無酒味，經詢問發生車禍原因，傅坤育則表示因左後輪爆
    胎，方向盤抓不穩才發生等語，認定傅坤育並無因飲酒過量而影響意識之情形，
    惟查：
  (一)依光田綜合醫院調取被保險人傅坤育之病歷所示，被保險人係於九十一年八月六
    日上午九時十分到院，而依該院檢驗報告單之記載，該血液簽收之日期為「九一
    年八月六日十時零三分」，報告日期為「九一年八月六日十時三十七分」，其血
    液中酒精濃度為○‧二二g%，當時距本件車禍發生之時間九十一年八月六日七時
    ，已有三個小時，其酒精度換算為吐氣所含酒精濃度尚高達每公升一‧一毫克，
    故上開證人羅阿桃謂被保險人身上聞不出酒味云云，與事實不符，證人羅阿桃之
    證詞顯不可採。
  (二)被保險人於九十一年八月六日駕駛小貨車自家中出發至事故地點，雖然有一段距
    離，但因酒後駕車對光線的適應變差，會導致看不清行駛路線與車前狀況，無法
    正確操控車輛，神經反應遲鈍，本件被保險人發生車禍地點之苗一二一線道路為
    二線道，當地並非急彎道，有道路交通事故調查報告表可稽，除被保險人所駕駛
    之車輛外，並未發現有其他車輛與被保險人所駕駛之車輛碰撞之情形，如被保險
    人並非酒後駕車，縱然該小貨車左後輪爆胎，車輛在短距離內仍可正常操控，當
    不至於失控撞擊對向路旁之電線桿而肇事，惟因被保險人酒後駕車，且無照駕駛
    ，致在神經反應遲鈍之情況下，無法正確操控發生保險事故，故被保險人發生車
    禍顯然與酒後駕車有關，依照系爭國泰平安保險附約第二十一條第四項約定，上
    訴人自不負給付保險金之責。
九、綜上所述，本件車禍事故既係因被保險人傅坤育於上開時地，因爆胎且酒後駕車
    致影響其注意力及判斷力，操控汽車不當，失控撞上路旁電線桿，不治死亡，是
    以，系爭平安保險附約所約定之保險事故雖已發生，但有上訴人得以免責之事由
    存在，則被上訴人依保險法第一百三十一條及系爭平安保險附約條款，請求上訴
    人給付二百萬元之身故保險理賠金，及自九十一年九月十一日起至清償日止，按
    年息百分之十計算之約定遲延利息，為無理由，不應准許。原審為上訴人敗訴之
    判決，核有違誤，上訴意旨指摘原判決不當，求予廢棄改判，為有理由，應由本
    院將原判決廢棄改判如主文第二項所示。
十、據上論結，本件上訴為有理由，依民事訴訟法第四百五十條、第七十八條，判決
    如主文。
中　　　華　　　民　　　國　　九十三　　年　　　十　　　月　　　五　　　日
~B1民事第三庭審判長法　官　陳照德
~B2　　　　　　　　法　官　陳成泉
~B3　　　　　　　　法　官　曾謀貴
右為正本係照原本作成。
如對本判決上訴，須於收受判決送達後二十日內向本院提出上訴書狀，其未表明上訴
理由者，應於提出上訴後二十日內向本院提出上訴理由書(須按他造人數附具繕本)。
上訴時應提出委任律師為訴訟代理人之委任狀。具有民事訴訟法第四百六十六條之一
第一項但書或第二項之情形為訴訟代理人者，另應附具律師及格證書及釋明委任人與
受任人有該條項所定關係之釋明文書影本。
~B 　 　　　　　　書記官　王瑩澤
中　　　華　　　民　　　國　　九十三　　年　　　十　　　月　　　五　　　日
                                                                        Ｂ
